臺灣高等法院刑事判決
109年度上訴字第4492號
上  訴  人  臺灣士林地方檢察署檢察官
上  訴  人  
即  被  告  侯詠沛



選任辯護人  黃志傑律師
上列上訴人因被告偽造文書案件，不服臺灣士林地方法院109年
度訴字第313號，中華民國109年10月6日第一審判決（起訴案號
：臺灣士林地方檢察署108年度偵續字第226號），提起上訴，本
院判決如下：
    主  文
原判決撤銷。
侯詠沛犯行使偽造私文書罪，處有期徒刑陸月，如易科罰金，以
新臺幣壹仟元折算壹日。
    事  實
一、侯詠沛於民國106年11月間，因故積欠李翊群與游珮珊夫婦
    共計新臺幣（下同）120萬元，屆期未償，為免疲於應付李
    翊群與游珮珊向其催討債務之壓力，竟基於行使偽造私文書
    之犯意，於107年8月15日某時許，在臺北市○○區○○路0段000
    巷00號2樓居所，於空白之台北富邦銀行匯出匯款收件證明
    （俗稱水單）上，偽填其為申請人、非真實之身分證統一編
    號及住址，自台北富邦銀行8835Z000000000號帳戶匯款美金
    1萬元至MISTYLLUE WORLD ENTER-PRISE之Wells Fargo銀行0
    00000000號帳戶，營業單位為代號749分行之不實內容後，
    未經「陳○○」（名字部分模糊）及其女張衣彤之同意或授權
    ，即在該張證明之「主管」、「經辦」欄位，分別盜蓋其所
    持有前開「陳○○」、張衣彤之印章，用以偽造台北富邦銀行
    匯出匯款收件證明1紙（下稱本案匯款證明）；再於同年月1
    6日10時32分許，將本案匯款證明拍照後，以簡訊傳送該電
    子圖檔予李翊群之方式而行使之，用以表示其還在處理國外
    資金調度問題，僅暫時無法償還上開借款，足以生損害於「
    陳○○」、張衣彤之權益、台北富邦銀行對於匯出匯款管理之
    正確性及匯款交易證明文件之公信力，並妨害李翊群、游珮
    珊對其即時行使債權之利益。
二、案經李翊群、游珮珊訴由臺灣士林地方檢察署檢察官偵查起
    訴。
    理    由
壹、證據能力部分：
    當事人、辯護人對於本院作為得心證依據之被告以外之人於
    審判外陳述，均全部同意作為證據，本院審酌各項證據作成
    時之狀況，認為並無不可信或不適當之情事，依刑事訴訟法
    第159條之5第1項規定，均有證據能力。至其餘非供述證據
    ，本院查無有何違反法定程序取得之情形，應認俱有證據能
    力。
貳、實體部分：
一、訊據上訴人即被告侯詠沛（下稱被告）固坦承有於上開時、
    地製作本案匯款證明，並拍照傳予告訴人李翊群之事實，惟
    否認有何上開行使偽造私文書之犯行，辯稱：我當時欠告訴
    人二人錢，告訴人李翊群傳簡訊給我，語氣不是很禮貌，告
    訴人二人也曾在路上堵我，逼我簽本票，當時我老公在國外
    生意出意外，所以我手上資源要幫忙處理，我想向告訴人表
    達我有非常積極處理債務，處理好就連本帶利償還，但我講
    什麼告訴人二人都不信，我手邊剛好有張台北富邦銀行空白
    匯款條，因個資法關係，我更動資料後，拍照傳給李翊群看
    ，表示我還在處理國外資金調度，當下無法馬上還錢給他們
    ，我後來就將該張匯款水單撕掉，實際上我真有於前一天在
    台北富邦做國外匯款，後來我也去函臺北富邦詢問是否造成
    銀行損失，銀行回函表示沒有等語。辯護人為其辯護稱：本
    案純為被告與告訴人二人間之民事紛爭，本案匯款證明欠缺
    應備格式，且經辦私章模糊不清，一望即知錯誤，不可能符
    合富邦銀行匯款管理相關程序，故未影響台北富邦銀行匯出
    匯款管理之正確性；另被告傳簡訊後，告訴人從未表示暫緩
    被告債務償還期限，反而向士林地院申請支付命令，依命令
    內容，時效起算日是107年1月1日，保障告訴人相關債權之
    本金及遲延利息，不會影響告訴人於法律上追索債務之時效
    性。經查：
  ㈠上開客觀事實，業為被告於偵訊、原審審判及本院準備程序
    所坦認（108年度他字第1794號卷，下稱他卷，第25至27、3
    7至39頁；原審109年度訴字第313號卷，下稱原審卷，第75
    至79頁；本院卷第78頁），並經證人即告訴人二人於偵訊時
    ，證述見聞被告傳送偽造之本案匯款證明之過程等語（他卷
    第23至25、39頁），以及證人張衣彤於偵訊時，證述雖有同
    意被告使用其印章，但不知係遭蓋用於本案匯款證明單等語
    （他卷第39頁；偵續卷第145頁）明確，復有本案匯款證明
    單照片影本、被告與告訴人李翊群之對話紀錄影本、臺灣士
    林地方檢察署勘驗筆錄暨照片、台北富邦商業銀行股份有限
    公司108年11月6日北富銀企作字第1080005137號函各1份（1
    08年度他字第273號影卷，下稱影卷，第29、49至67頁；108
    年度偵續字第226號卷，下稱偵續卷，第153、157至159、17
    5頁）在卷可查，此部分事實首堪認定。
　㈡被告雖以上開情詞置辯，惟：
　  ⒈按刑法上偽造文書罪之文書，其內容須有法律意義或與現
      實生活有利害關係之一定意思表示或事實，此等意思表示
      或事實，皆與吾人之社會生活有重要作用，故應予保護，
      若其僅具偽造之形式，而實質上並不足以生損害之虞者尚
      難構成本罪；偽造、變造私文書罪之所謂足生損害，係指
      他人事實上有因此受損害之虞而言，至此項文書在法律上
      是否有效，在所不問（最高法院75年台上字第6865號、26
      年上字第2731號判例意旨參照）。另以錄音、錄影或電磁
      紀錄藉機器或電腦處理所顯示之聲音、影像或符號，足以
      表示其用意之證明者，依刑法第220條第2項規定，以文書
      論。而所謂電磁紀錄，謂以電子、磁性、光學或其相類之
      方式所製成，而供電腦處理之紀錄，刑法第10條第6項亦
      有規定。又偽造之文書複印、影印或傳真，與抄寫或繕打
      不同，其於吾人實際生活上可替代原本之使用，被認為具
      有與原本相同之信用性，故在一般情況下可予以通用，應
      認其為與原本作成名義人直接所表示意思之文書無異，自
      得為犯刑法上偽造文書罪之客體（最高法院75年度台上字
      第5498號判決意旨參照）。現今社會因拍照、影像掃描，
      以及影像傳遞技術極為發達，拍照或掃描後以電子檔形式
      再行傳送，與前開影印後交付行使之情況相同，亦屬行使
      偽造文書之行為。觀諸本案匯款證明，其上載有被告自前
      開台北富邦銀行帳戶匯款至MISTYLLUE WORLD ENTER-PRIS
      E之Wells Fargo銀行帳戶之紀錄，並於「主管」、「經辦
      」欄位分別蓋用「陳○○」、張衣彤之印文，用以表彰確有
      美金1萬元自前開台北富邦銀行帳戶匯款至Wells Fargo銀
      行帳戶，是該等內容均具有法律意義或與現實生活有利害
      關係，當屬刑法所稱之私文書，不因其實質上有無效力而
      有區別，是被告將偽造之本案匯款證明翻拍，當屬偽造準
      私文書之行為無訛。
　  ⒉承上，被告嗣後進而將該偽造之本案匯款證明電子圖檔，
      以簡訊方式傳送告訴人李翊群而行使之，自足以生損害於
      本案匯款證明上「主管」、「經辦」欄位之名義人「陳○○
      」、張衣彤之權益，並有使人誤信確有1萬美金自前開台
      北富邦銀行帳戶匯出之虞，並影響台北富邦銀行對於匯出
      匯款管理之正確性及匯款交易證明文件之公信力。至於辯
      護人辯稱本案匯款證明一望即知有誤，台北富邦銀行亦函
      覆被告表示該行未受損害等語，惟揆諸前開說明，偽造文
      書或行使偽造文書罪乃係危險犯，而非實害犯，是足生損
      害之虞即構成該罪責，是否生實質損害在所不問，是辯護
      人以此置辯，亦屬誤會，併此敘明。
　  ⒊另被告於傳送本案匯款證明之照片予告訴人李翊群前係稱
      ：「英國公司已蓋好章，我在等匯出，可能這幾天，但抓
      不準正確時間」、「匯出後，國外匯款要三天才能到我帳
      戶」（107年7月3日）、「他們出帳前還請律師見證」、
      「我無法拆成小部位，不然早就匯給你」、「上次也提過
      ，我現在也在等這筆錢，若有部分，就先給你，就是沒有
      多的在身邊了，就只能等錢到」（107年7月12日）、「今
      天國外才匯出，下週三到後處理完就匯給你！」（107年8
      月10日）、「律師要求我買保險跟資金綁一起，這樣更確
      保安全，今天還在處理國際保險事宜，等這些備齊，那邊
      才能匯出款項，我也是上周末才得知，所以估計十天後，
      約25日左右才能確定匯錢入你們的指定帳號！」（107年8
      月15日）等語，有其等對話紀錄影本（偵續卷第101至118
      頁）存卷可查，可見被告係向告訴人李翊群陳稱需購買保
      險方能將款項自國外匯回本國，才能還款予告訴人二人，
      再於107年8月16日傳送本案匯款證明之照片以取信告訴人
      二人其確有給付保險費，是被告之行使偽造私文書之行為
      ，確有可能使告訴人二人暫緩向被告催討債務，自有妨害
      告訴人二人對其行使即時追索債務權利之虞，此等可能性
      ，核與告訴人二人實際上是否知悉權利受有損害，或有無
      按時行使其身為債權人於法律程序上權利等情，本屬二事
      ，尚難以其等未受被告行使偽造私文書影響之結果，仍按
      期行使其等法律上權利，反推被告行使偽造私文書之行為
      無足生損害於告訴人二人之虞。是辯護人以本案匯款證明
      之虛偽內容，並不影響告訴人二人對被告於法律上債權追
      索之行使置辯，亦非可採。
　㈢綜上所述，被告所辯上情，無非卸責之詞，不足採信。本案
    事證明確，被告前開犯行，堪以認定，應依法論科。
二、論罪之理由：
    核被告所為，係犯刑法第216條、第210條、第220條第2項之
    行使偽造私文書罪。被告盜用「陳○○」、張衣彤之印章，而
    生盜用印文之結果，該印文即非屬偽造，且盜用印章為偽造
    私文書之部分行為，而偽造私文書後，復拍照傳輸電子圖檔
    以行使，該偽造之低度行為，應為行使之高度行為所吸收，
    均不另論罪，是起訴書指被告另涉犯刑法第217條第1項，應
    為贅引，至公訴意旨雖漏未於理由欄載稱依刑法第220條第2
    項規定論處，惟起訴事實已記載「將本案匯款證明拍照後，
    以簡訊方式傳送予李翊群而行使之」等語，此部分已在起訴
    範圍，復於據上論斷欄引用上開法條，且刑法第220條並非
    罪刑之規定，自無變更起訴法條之問題，附此敘明。
叁、撤銷原判決之理由、量刑之理由、沒收之說明：
一、原審判決認定被告之犯行事證明確，據以論罪科刑，核其認
    事用法固均無違誤，然關於量刑則有未當，理由如下：
  ㈠按刑事審判旨在實現刑罰權之分配正義，故法院對於有罪被
    告之科刑，應符合罰刑相當之原則，使輕重得宜，罰當其罪
    ，此所以刑法第57條明定科刑時，應審酌一切情狀，尤應注
    意該條所列10款事項，以為科刑輕重之標準，並賦予法院以
    裁量權，以求個案裁判之妥當性。又刑之量定，固為實體法
    上賦予法院得為自由裁量之事項，但此項職權之行使，仍應
    受比例原則、平等原則、罪刑相當原則之支配，審酌刑法第
    57條所列各款應行注意事項及一切情狀為之，使輕重得宜，
    罰當其罪。
　㈡而原審於量刑時固以行為人之責任為基礎，衡酌被告為拖延
    還款時間，竟偽造本案匯款證明後拍照傳送予告訴人李翊群
    以行使，所為非是，又被告坦承客觀行為，否認偽造文書罪
    名之犯後態度，經告訴人二人到庭陳稱；被告要讓我相信他
    有還款能力，偽造文書是事實，被告沒有悔改之意，甚至一
    度把電話封鎖，請從重量刑之意見（原審卷第81頁），兼衡
    被告無前科之素行，有本院被告前案紀錄表1紙在卷可查（
    原審卷第11頁），前述之犯罪動機、目的、手段，暨其為大
    學畢業之教育程度、離婚、育有2名成年子女、退休、仰賴
    贍養費為生之家庭生活狀況（原審卷第80頁）等一切情狀，
    予以量刑，本無可厚非。
　㈢惟本院衡諸被告並非有權製作銀行匯款證明之人，以及未經陳○○及張衣彤之同意，即取其等印章蓋用於前開匯款證明上等情，均有所認識，知之甚詳，仍執意於所持之空白銀行匯款證明上，虛偽填載不實之內容，是其對客觀犯行有所認識，並執意為之，進而行使，顯有行使偽造文書之主觀犯意，卻仍始終否認，還振振執稱因個人資料保護法之故，始未填載真實內容於匯款證明上，此舉未實質損及銀行，全然對其行為可能造成金融交易秩序，以及銀行商譽、信譽之評價貶損，與大眾對於銀行文書信用性之確信程度降低等情，置於不顧。被告又辯稱未損及告訴人二人追討債務之法律上權利，卻未思及其自陳行為目的，即係為使告訴人二人暫緩追債，以緩解其壓力等語，已如前述，果真如此，自有礙於告訴人二人即時追索債務之權利。是被告所辯各詞，非但毫無反省悔改之心，反而一再推諉卸詞，復未能返還債務分毫，亦未積極與告訴人二人和解或成立調解、努力求取原諒等一切情狀，原審僅量處被告有期徒刑4月，實屬過輕，難謂罪刑相當，本院因認檢察官以原審量刑過輕為由提起上訴，為有理由；被告上訴意旨猶執陳前詞否認犯行，摘原審認事用法違誤等語，即無理由，惟原判決既有前開可議之處，自應由本院予以撤銷改判。
二、量刑之理由：
　　爰以行為人之責任為基礎，審酌被告之犯罪動機，係為減緩
    告訴人二人催債之壓力，而以偽造銀行匯款證明並持以積極
    向告訴人二人行使為手段，對所冒名偽造之人、行使之對象
    、金融交易憑信性所生之危害，目的即為使告訴人二人相信
    後，暫時延緩對被告催討債務之殷切，再參酌其無現職收入
    ，係靠贍養費維生，因孩子均已成年，家庭已無需要其撫養
    照顧之人士，參以被告受有高等教育之知識程度，因與告訴
    人二人有一定之交情而取得告訴人二人信任，借款應急，卻
    未積極面對與告訴人間之債務問題，反以本案犯行，傷害告
    訴人等，且迄仍未能填補對告訴人二人所生之損害，暨犯後
    始終否認犯行之態度等一切情狀，量處如主文第二項所示之
    刑，並諭知易科罰金之折算標準。
三、沒收之說明：
　㈠按盜用他人真正印章所蓋用之印文，並非偽造印章之印文，
    不在刑法第219條所定必須沒收之列（最高法院48年台上字
    第113號判決先例意旨參照），是被告雖於本案匯款證明上
    盜蓋各該未經本人授權之印文，然所生之「陳○○」、張衣彤
    印文均為真正，非屬偽造之印文，即無從依刑法第219條之
    規定宣告沒收，公訴意旨就此部分聲請宣告沒收，容有誤會
    。
　㈡另本案匯款證明並未扣案，復經被告陳明業已撕毀（本院卷
    第78頁），而相關電磁紀錄（準私文書），因附著載體（附
    著物）之難以調查、分離特性，如再予探知、扣押、檢視或
    （低階）抹除，顯然必須耗費大量訴訟資源，且對於刑罰之
    目的達成或社會信賴保護難認有實益存在，認無刑法上重要
    性，爰依刑法第38條之2第2項規定，認無續予調查或宣告之
    必要，併此指明。
據上論斷，應依刑事訴訟法第369條第1項前段、第364條、第299
 條第1項前段，刑法第216條、第210條、第220條第2項、第41條
第1項前段，判決如主文。
本案經檢察官黃子宜提起公訴，檢察官林在培提起上訴，檢察官
林宏松到庭執行職務。
中　　華　　民　　國　　110 　年　　3 　　月　　25　　日
                  刑事第二十一庭審判長法　官  許宗和
                                      法　官  章曉文
                                      法　官  黃玉婷
以上正本證明與原本無異。
如不服本判決，應於收受送達後20日內向本院提出上訴書狀，其
未敘述上訴之理由者並得於提起上訴後20日內向本院補提理由書
（均須按他造當事人之人數附繕本）「切勿逕送上級法院」。
                                      書記官  傅國軒
中　　華　　民　　國　　110 　年　　3 　　月　　26　　日
附錄：本案論罪科刑法條全文
中華民國刑法第216條
行使第210條至第215條之文書者，依偽造、變造文書或登載不實
事項或使登載不實事項之規定處斷。
中華民國刑法第210條
偽造、變造私文書，足以生損害於公眾或他人者，處5年以下有
期徒刑。
中華民國刑法第220條
在紙上或物品上之文字、符號、圖畫、照像，依習慣或特約，足
以為表示其用意之證明者，關於本章及本章以外各罪，以文書論
。
錄音、錄影或電磁紀錄，藉機器或電腦之處理所顯示之聲音、影
像或符號，足以為表示其用意之證明者，亦同。